臺灣板橋地方法院民事裁定　　　　　100年度消債更字第189號
聲　請　人　洪麗娟
即　債務人
代　理　人　黃慧敏律師
上列當事人因消費者債務清理事件聲請更生及保全處分，本院裁
定如下：
    主  文
聲請人洪麗娟自中華民國一百年十月二十五日下午四時起開始更
生程序。
命司法事務官進行本件更生程序。
    理  由
一、本件聲請意旨略以：聲請人洪麗娟因有不能清償債務之情事
    ，目前債務總金額為新臺幣（下同）1,303,549元，於消費
    者債務清理條例施行前，曾依中華民國銀行公會會員辦理消
    費金融案件無擔保債務協商機制，於民國95年11月間與慶豐
    商業銀行股份有限公司（下稱慶豐銀行）達成協商，自95年
    11 月起，分80期，利率4.88％，按每月10日償還20,821元
    ，依各債權銀行債權金額比例清償各項債務，至全部清償為
    止，惟該協商方案聲請人實無置喙空間，聲請人為解決債務
    只得從之，復至96年4月繳納牌照稅、5月繳納房屋稅、7月
    繳納燃料稅、9月小孩開學在即，又逢配偶更換工作，收入
    不穩定終致毀諾，爰請求裁定准予更生暨為保全處分云云。
二、按債務人對於金融機構因消費借貸、自用住宅借款、信用卡
    或現金卡契約而負債務，在聲請更生或清算前，應提出債權
    人清冊，以書面向最大債權金融機構請求協商債務清償方案
    並表明共同協商之意旨，消費者債務清理條例第151 條第1
    項定有明文。而債務人與金融機構協商成立者，不得聲請更
    生或清算，但因不可歸責於己之事由，致履行顯有重大困難
    者，不在此限；消費者債務清理條例施行前，債務人依金融
    主管機關協調成立之中華民國銀行公會會員辦理消費金融案
    件無擔保債務協商機制與金融機構成立之協商，準用前項之
    規定，消費者債務清理條例第151 條第5 項、第6 項亦分別
    有明文可參。次按前開法律規定之「但因不可歸責於己之事
    由，致履行顯有重大困難者，不在此限」，其立法意旨係基
    於債務清償方案成立後，應由債務人誠實遵守信用履行協商
    還款條件，惟於例外情形下發生情事變更，在清償期間收入
    或收益不如預期，致該方案履行困難甚或履行不能，因不可
    歸責於己之事由，始能聲請更生或清算。此規範意旨在避免
    債務人任意毀諾已成立之協商，濫用更生或清算之裁判上債
    務清理程序。蓋以債務清償方案係經當事人行使程序選擇權
    所為之債務清理契約，債務人應受該成立之協議所拘束。債
    務人既已與金融機構協商成立，如認該協商方案履行有其他
    不適當情形，自仍應再循協商途徑謀求解決。又所謂不可歸
    責於己之事由，係指出於非己身所能控制之自然力或其他人
    為事由，具有猝然性而不能預知，非人力所能參與或所能阻
    止，而陷於不能履行承諾償還自己之債務者而言。
三、經查：
(一)聲請人於消費者債務清理條例施行前，曾依照中華民國銀行
    公會會員辦理消費金融案件無擔保債務協商機制，與最大債
    權金融機構慶豐銀行達成協商，雙方約定聲請人自95年11月
    起，分80期，利率4.88％，每月10日以20,821元依各債權銀
    行債權金額比例清償各項債務，至全部清償為止。惟聲請人
    僅繳款7期後即毀諾等情，此有聲請人提出之陳報狀1份、協
    議書影本1紙、無擔保債務還款計劃影本1紙等件 (參本院卷
    1第19頁以下)在卷可憑，且觀諸聲請人提出之財團法人金融
    聯合徵信中心債權人清冊中「是否曾參與銀行公會債務協商
    」欄註記「Ｙ」一節亦明 (參本院卷2第53頁)。準此，本件
    聲請人依上開協商機制與最大債權金融機構協商成立後，再
    向本院聲請更生，尚須符合「不可歸責於己之事由致履行顯
    有重大困難」之法定要件，方為適法。
(二)就聲請人本人之必要基本生活支出部份，聲請人並未提出全
    部憑證以資證明，無從審酌是否均屬必要基本生活之費用，
    此部份因消費者債務清理條例之立法目的，係為使不幸陷入
    經濟困境之人得以清理債務、重建生活，並在清理過程中能
    保有符合人性尊嚴之最低基本生活，而非維持債務人過去慣
    常之寬逸生活，是於評估債務人是否有不能清償或履行原協
    商方案是否顯有重大困難時，並非由聲請人任意主張其基本
    生活費用之數額，否則將造成揮霍無度以致清償能力降低，
    反而易使更生程序無從進行，因此本院認應以行政院主計處
    公佈之95年度臺北縣（現改制為新北市）每人每月最低生活
    費用為9,210元計算始為合理，且此該最低生活費用即包括
    食、衣、住、行等費用在內，聲請人既負債大於資產，本應
    較一般人更節約支出，節省開銷。因之，應以上開9,210元
    作為聲請人每月必要基本生活支出之金額，至於扶養費部分
    ，依國稅局扶養免稅額計算，即係以每人每月為6,417元為
    計算基準。
(三)依聲請人所附蕭秀環事務所年度薪資名冊、財政部臺灣省北
    區國稅局95、96年度綜合所得稅各類所得資料清單所示，並
    有蕭秀環事務所於100年9月19日所提蕭秀環事務所年度薪資
    名冊 (參本院卷2第9頁、第19頁、第39頁)，聲請人95、96
    年度薪資收入分別為162,000元、200,900元，則其平均月薪
    約為15,121元【計算式：(162,000＋200,900)÷24＝15,121
    】，故以聲請人之每月平均薪資15,121元，扣除每月必要生
    活費用9,210元及與配偶共同扶養2名子女之費用，顯已不足
    負擔每月20,821元之協商款項甚明，是聲請人協商時之收入
    確具有收入減少而不能清償協商款項或清償協商款項有困難
    之事實，本件聲請人主張因有不可歸責於己之事由，致履行
    原協商條件有重大困難，應堪採信。
四、綜上所述，本件聲請人為一般消費者，其有無法清償債務之
    虞情事，無法依協議履行亦不可歸責於聲請人，又所負無擔
    保或無優先權之債務，並未逾1,200萬元，且未經法院裁定
    開始清算程序或宣告破產，復查無消費者債務清理條例第6
    條第3項、第8條或第46條各款所定駁回更生聲請之事由存在
    ，則聲請人聲請更生，應屬有據，自應准許。
五、另本件更生聲請既經准許，已無為保全處分之必要，是聲請
    人所為保全處分之聲請即不予審究。至於聲請人應於更生程
    序開始後，由債權人會議可決或由法院裁定認可其更生方案
    後方能實行，倘未能經債權會議可決或經法院裁定認可，則
    依消費者債務清理條例第61條規定，應續行清算程序，故本
    件聲請人仍應提出足以為債權人接受或經法院認為公允之更
    生方案以供採擇，附此敘明。
中    華    民    國    100  年    10  月    25    日
                  民事第二庭  法  官  黃繼瑜
上為正本係照原本作成。
本裁定不得抗告。
本裁定已於100年10 月25  日下午4時公告。
中    華    民    國   100    年    10    月    25    日
                               書記官  林珊慧